【裁判字號】    99,重訴,11
【裁判日期】    990721
【裁判案由】    確認優先承買權不存在等
【裁判全文】
臺灣士林地方法院民事判決              99年度重訴字第11號
原      告  辛○○
訴訟代理人  謝昆律師
被      告  庚○○
訴訟代理人  廖振洲律師
被      告  甲○○
            己○○
兼上2   人
訴訟代理人  丁○○
被      告  丙○○
            乙○○
兼上3   人
訴訟代理人  蔡坤旺律師
            蕭欣怡律師
被      告  戊○○
上列當事人間確認優先承買權不存在等事件，本院於民國99年6
月21日言詞辯論終結，判決如下：
    主      文
原告之訴及假執行之聲請均駁回。
訴訟費用由原告負擔。
    事實及理由
一、被告戊○○經合法通知無正當理由未於言詞辯論期日到場，
    核無民事訴訟法第386 條各款所列情形，爰依原告聲請，由
    其一造辯論而為判決；復按訴狀送達後，原告不得將原訴變
    更或追加他訴，但被告同意、請求之基礎事實同一、擴張或
    減縮應受判決事項之聲明者，不在此限，民事訴訟法第255
    條第1 項第1 款、第2 款、第3 款分別定有明文。查本件原
    告起訴時，係以甲○○、丙○○、乙○○、己○○、丁○○
    （下稱被告甲○○等5 人）、庚○○、戊○○為被告，並先
    位聲明：「(一)確認被告庚○○就坐落臺北市○○區○○段16
    -5地號土地之公同共有持分70354/100000（下稱系爭土地）
    之共有人優先承買權不存在。(二)被告庚○○應賠償原告新臺
    幣（下同）391 萬5,561 元，及自起訴狀繕本送達翌日起至
    清償日止，按年息5%計算之利息。(三)第2 項聲明，願供擔保
    請准宣告假執行。」另備位聲明：「(一)被告應將系爭土地辦
    理移轉登記予原告。(二)被告庚○○應賠償原告391 萬5,561
    元，及自起訴狀繕本送達翌日起至清償日止，按年息5%計算
    之利息。(三)第2 項聲明，願供擔保請准宣告假執行。」嗣於
    民國99年2 月2 日具狀撤回庚○○以外之被告及備位聲明。
    復於99年3 月10日本院言詞辯論期日經被告庚○○、丙○○
    、乙○○、丁○○同意，當庭追加甲○○等5 人、戊○○被
    告，並變更聲明為：「(一)被告應將系爭土地辦理移轉登記予
    原告。(二)被告庚○○應賠償原告391 萬5,561 元，及自起訴
    狀繕本送達翌日起至清償日止，按年息5%計算之利息。(三)第
    2 項聲明，願供擔保請准宣告假執行。」經核原告訴之變更
    ，係經被告庚○○、丙○○、乙○○、丁○○同意，基於同
    一基礎事實，而擴張或減縮應受判決事項之聲明，依上開法
    條規定，其變更應予准許，先予敘明。
二、原告起訴主張：伊於97年7 月18日與被告甲○○等5 人簽訂
    不動產買賣承諾書（下稱系爭承諾書），欲購買被告因繼承
    而公同共有之系爭土地。被告甲○○等5 人並依土地法第34
    條之1 第4 項、第104 條第2 項、土地法第34條之1 執行要
    點第11項第2 款等規定，委託律師以97年7 月25日臺北長安
    郵局第1936號存證信函通知被告庚○○、戊○○依同一條件
    行使優先承買權，經被告庚○○以97年8 月7 日臺北長春郵
    局第2647號存證信函（下稱系爭存證信函）表示願優先承買
    後，以97年8 月29日臺北長安郵局第2273號存證信函提供載
    有與系爭承諾書相同之價金安全信託條款之不動產買賣契約
    書供被告庚○○審閱。惟被告庚○○卻一再提出無理主張、
    片面更改承買內容、拒絕正式簽約付款，終致未於法定期間
    內依同一條件簽約，而喪失優先承買權。縱認被告庚○○業
    因行使優先承買權而與被告甲○○等5 人成立買賣契約，該
    契約亦經被告甲○○等5 人合法解除。被告甲○○等5 人既
    依土地法第34條之1 第5 項準用第1 項規定，履行系爭承諾
    書及嗣後簽訂之不動產買賣契約書（下稱系爭買賣契約）相
    關手續，於伊將買賣價金7,831 萬1,226 元存入信託專戶後
    ，將被告庚○○應得之價金1,098 萬3,867 元提存於本院，
    被告戊○○復於97年11月24日出具載有願意放棄優先承買權
    ，同意交付系爭土地所有權狀及印鑑證明之受領價款證明，
    被告即負有將系爭土地移轉登記予伊之義務。嗣伊分別於97
    年11月25日、98年1 月5 日向中山地政事務所申請辦理系爭
    土地所有權移轉登記，竟均因庚○○提出異議而遭駁回，致
    伊因被告庚○○之惡意、違反誠信行為受有無法運用存於信
    託專戶之買賣價金及使用、收益系爭土地之損失。爰依買賣
    契約、土地法第34條之1 及民法第184 條第1 項後段等規定
    ，訴請被告移轉系爭土地，及被告庚○○賠償損害等語。並
    聲明：(一)被告應將系爭土地辦理移轉登記予原告。(二)被告庚○○應賠償原告391 萬5,561 元，及自起訴狀繕本送達翌日
    起至清償日止，按年息5%計算之利息。(三)第2 項聲明，願供
    擔保請准宣告假執行。
三、被告辯稱：
(一)、被告庚○○則以：伊以系爭存證信函表示願以同一條件購買
    系爭土地，合法行使具有形成權性質之優先承買權時，即與
    被告甲○○等5 人就系爭土地成立買賣契約，原告自不得請
    求被告甲○○等5 人辦理移轉登記。又該存證信函所載：「
    本人特表示願優先承買，唯尚有許多疑點需待貴大律師釋明
    」之文意，僅在對被告甲○○等5 人之通知優先承買內容有
    所疑慮，非對行使優先承買權附加條件，是伊絕無部分不接
    受或擅自變更買賣條件之情。依系爭承諾書第1 條付款方式
    說明2 之約定，可知原告與被告甲○○等5 人就買賣價金之
    給付，係約定以信託於銀行專戶之方式為之，且未明確約定
    買受人應給付價金之日期，被告庚○○依同一條件行使優先
    承買權，當無立即給付價金之義務，伊既未陷於給付遲延，
    被告甲○○等5 人解除買賣契約，即不合法。另為貫徹優先
    承買之立法目的，原告於伊合法行使優先承買權後，本不得
    請求被告甲○○等5 人與其簽訂買賣契約，更不得請求辦理
    系爭土地所有權移轉登記，原告明知如此，仍將買賣價金存
    入信託帳戶致無法運用，其因此所受損害，實非伊之故意過
    失所致，亦非伊以背於善良風俗之方法，加損害於其者，原
    告請求伊負侵權行為損害賠償責任，實屬無理等語，資為抗
    辯。並聲明：原告之訴及假執行之聲請均駁回。
(二)、被告被告丙○○、乙○○、己○○、丁○○、甲○○等5 人
    則以：被告庚○○雖以系爭存證信函表示欲行使優先承買權
    ，卻無視伊等與原告簽訂之系爭買賣契約條款中，已依土地
    登記簿之記載，載明各所有人之持分，仍藉口應繼分有疑義
    ，要求更改系爭土地之持分，亦不願依原告與伊等間之約定
    付款，顯非以同一條件行使優先承買權。況被告庚○○若對
    於系爭土地應繼分之比例有疑慮，亦屬共有人間內部持有比
    率之問題，與優先承買權之行使斷無關連，其仍應先履行優
    先承買之條件及義務，而不得以此拖延；又依私法自治之結
    果，當事人未就契約內容為商定時，應視法律有無規定而遵
    循之，系爭承諾書既未約定價金之給付日期，即應依民法第
    369 條規定，於買賣標的物交付同時給付價金，而被告庚○○於伊等不斷催促下，屢次拖延給付全部價金，甚至提出以
    自己為受款人之本票為支付，顯見其並無依民法第369 條規
    定交付買賣價金之意願，其優先承買權之行使，當屬不合法
    。縱認被告庚○○之優先承買權存在，且已於其主張優先承
    買時，與伊等就系爭土地成立買賣契約，該契約亦因被告庚○○屢以價金是否需1 次給付，及應繼分比例有疑義為由，
    拒絕履行價金給付義務，經伊等以97年9 月24日臺北長安郵
    局第2450號存證信函合法解除等語，資為抗辯。並聲明：同
    意原告第1 項聲明之請求。
(三)、被告戊○○則未到場，亦未提出書狀為任何聲明或陳述。
四、兩造不爭執之事實：
(一)、被告甲○○等5 人（按丙○○、乙○○、己○○、丁○○、
    甲○○）曾於97年7 月18日與原告就系爭土地訂定系爭承諾
    書。
(二)、被告甲○○等5 人於97年7 月25日以臺北長安郵局第1936號
    存證信函（原證3 ）詢問被告庚○○行使優先承買權之意願
    。
(三)、被告庚○○於97年8 月7 日以系爭存證信函（原證4 ）表示
    優先承買之意願，存證信函內主張其子王林立亦應取得1 份
    應繼分，並表示有特種贈與應扣除。
(四)、被告甲○○等5 人陸續於97年8 月11日（本院卷(一)第181 頁
    ）、97年8 月21日（本院卷(一)第186 頁）、97年8 月29日（
    原證16即本院卷(一)第189 頁）、97年9 月8 日（本院卷(一)第
    198 頁）、97年9 月24日（本院卷(一)第209 頁）、97年10月
    8 日（本院卷(一)第214 頁）寄發存證信函予被告庚○○處理
    後續優先承買事宜。
(五)、被告甲○○等5 人與原告於97年10月13日訂立系爭買賣契約
    （原證14）。
五、本件經本院依民事訴訟法第271 條之1 準用同法第270 條之
    1 第1 項第3 款之規定，整理並協議簡化爭點如下：
(一)、原告請求被告等移轉系爭土地是否有理由？
(二)、原告依184 條第1 項後段請求被告庚○○賠償如訴之聲明第
    2 項是否有理由？
六、本院得心證之理由：
(一)、按共有土地或建築改良物，其處分、變更及設定地上權、永
    佃權、地役權或典權，應以共有人過半數及其應有部分合計
    過半數之同意行之。但其應有部分合計逾三分之二者，其人
    數不予計算；共有人出賣其應有部分時，他共有人得以同一
    價格共同或單獨優先承購，土地法第34條之1 第1 項、第4
    項分別定有明文。又前開規定依同法第5 項之規定，於公同
    共有準用之。是以，公同共有人依土地法第34條之1 第1 項
    處分公同共有物時，亦係同時處分其潛在應有部分，是亦有
    同條第4 項優先承買權之適用。查被告丙○○、乙○○、己○○、丁○○、甲○○等人於97年7 月18日與原告就系爭土
    地訂定不動產買賣承諾書，合意出售系爭土地，自應依前開
    說明，通知其他共有人行使權先承買權。嗣被告丙○○、乙○○、己○○、丁○○、甲○○等人於97年7 月25日以台北
    長安郵局第1936號存證信函詢問被告庚○○行使優先承買權
    之意願，被告庚○○即以存證信函通知行使優先承買權，此
    有被告庚○○通知行使優先承買權之存證信函一紙在卷可參
    。復按土地法第34條之1 第4 項所規定之優先承購權，為一
    種形成權。是被告丙○○、乙○○、己○○、丁○○、甲○○與被告庚○○間，就系爭土地於庚○○行使優先承買權之
    意思表示到達被告丙○○、乙○○、己○○、丁○○、甲○○等之代理人時，就系爭土地即已成立買賣契約。原告雖稱
    ：被告庚○○於行使優先承買權之存證信函內，爭執應繼分
    ，並未合法行使優先承買權云云。惟觀被告庚○○前開行使
    優先承買權之函文，已明確依被告丙○○、乙○○、己○○
    、丁○○、甲○○通知之條件，即買賣標的及價金（每坪之
    金額）表明願以同一條件購買，至其函文請求釋明之處，觀
    其全文應係在於表達，被告戊○○是否已放棄優先承買權，
    系爭土地為繼承之財產，在繼承財產尚未分割前，各繼承人
    就系爭土地所應分得之價金，如有因繼承法律關係而衍生應
    予歸扣等金額應如何計算，應否在系爭土地買賣中一併結算
    等情，顯係表達就繼承財產在未遺產分割前，其內部分就繼
    承財產應如何結算事宜，並不影響其同意以同一條件買受系
    爭土地之意思，是原告主張被告庚○○前開優先承買權之行
    使不合法云云，應無足採。
(二)、按土地法所定土地或建築改良物共有人之優先承購權，目的
    既在減少共有人數，簡化共有物之使用關係，則土地法第34
    條之1 第4 項所稱：「共有人出賣共有土地或建築改良物之
    應有部分時，他共有人得以同一價格共同或單獨優先承購」
    者，應指他共有人於共有人出賣共有土地或建築改良物之應
    有部分時，對於該共有人有請求以同樣條件訂立買賣契約之
    權而言。故出賣之共有人與他人所訂契約或他人承諾之一切
    條件，優先承購權人必須均表示接受，始有合法行使優先承
    購權可言，最高法院86年度臺上字第3122號判決意旨參照。
    承上可知，優先承購權人須就共有人與他人所訂之買賣契約
    一切條件均表示接受，始係合法行使優先承購權。換言之，
    優先承購權人行使優先承購權後，其與他共有人所形成之買
    賣契約之條件、內容，均與他共有人與他人所訂之契約之條
    件、內容相同。是以，依被告丙○○、乙○○、己○○、丁○○、甲○○與原告所簽立之前開不動產買賣承諾書所載，
    買賣之標的係被告所公同共有之系爭土地（權利範圍：7035
    4/100000；被告丙○○、乙○○、己○○、丁○○、甲○○
    依土地法第34條之1 第1 項處分共有物）、價金為每坪49萬
    5000元、價金給付方式以信託方式支付。則被告庚○○以同
    一條件行使優先承買權，則其與被告丙○○、乙○○、己○○、丁○○、甲○○間所成立之買賣契約，自亦應係被告等
    所公同共有之系爭土地（權利範圍：60303/100000；扣除被
    告庚○○部分，但包含被告戊○○部分，被告戊○○如未行
    使優先承買權，被告丙○○、乙○○、己○○、丁○○、甲○○應依與原告簽立之前開契約，依同一條件，依土地法34
    條之1 第1 項處分戊○○部分）、價金為每坪49萬5000元、
    價金給付方式以信託方式支付。惟觀被告丙○○、乙○○、
    己○○、丁○○、甲○○催告被告庚○○給付價金之函文所
    示，其催告之中所述之買賣標的係系爭土地權利範圍係5025
    3/100000不含戊○○部分（稱僅受被告丙○○、乙○○、己○○、丁○○、甲○○委託，與他共有人戊○○無涉；戊○○是否出售其土地持分及其是否有優先承買之意，並非委任
    之範圍），且要求1 次或分2 次提出臺灣銀行支票給付全部
    價金（不含被告戊○○部分之價金），此有臺北長安郵局存
    證信函第2096號、臺北長安郵局存證信函第02166 號、臺北
    長安郵局存證信函第2273號、臺北長安郵局存證信函第2328
    號，在卷足參，與被告庚○○因行使優先承買權而與被告丙○○、乙○○、己○○、丁○○、甲○○所成立之買賣契約
    ，其買賣標的為系爭土地權利範圍（應包含被告戊○○部分
    ）、價金總額（應包含戊○○部分）及付款方式以信託方式
    給付顯有不同，是其催告內容與買賣契約之內容既有不同，
    其所為之催告於法即有未合。又被告庚○○收受被告丙○○
    、乙○○、己○○、丁○○、甲○○之催告函後，函覆質疑
    買受之標的是否包括戊○○部分，及價金給付方式，並要求
    被告丙○○、乙○○、己○○、丁○○、甲○○提示與原告
    所簽立之上開契約，而拒絕給付價金，亦難謂無正當理由，
    此亦有臺北長春路郵局第2728號、第2876號、第03077 號存
    證信函在卷可稽。是以，被告丙○○、乙○○、己○○、丁○○、甲○○之催告既未適法，且被告庚○○拒絕給付價金
    ，亦有正當理由，則被告丙○○、乙○○、己○○、丁○○
    、甲○○以被告庚○○經前開催告仍未給付價金，而於97年
    9 月24日以臺北長安郵局存證信函第2450號函，解除被告丙○○、乙○○、己○○、丁○○、甲○○與被告庚○○間之
    買賣契約即非適法，而不生解除之效果。
(三)、按土地法第34條之1 第5 項公同共有準用同條第4 項規定，
    共有人出賣公同共有土地或建築改良物時，他共有人得以同
    一價格優先承購。該優先承購權人一經表示以同一條件優先
    承購，則該共有土地或建築改良物之買賣契約即當然於出賣
    之共有人與優先承購之共有人間成立，且為實現應由優先承
    購之共有人優先購買之立法目的，是於該共有人行使優先承
    購權之後，原承買人自不得請求出賣之共有人所有權移轉登
    記，最高法院95年度臺上字第2214號判決意旨參照。查被告
    丙○○、乙○○、己○○、丁○○、甲○○與被告庚○○間
    因行使優先承買權，而成立之買賣契約仍存在，依前開說明
    ，原告執其與被告丙○○、乙○○、己○○、丁○○、甲○○間就系爭土地之買賣契約，請求被告丙○○、乙○○、己○○、丁○○、甲○○、戊○○及被告庚○○移轉系爭土地
    予原告即屬無據。又被告庚○○與被告丙○○、乙○○、己○○、丁○○、甲○○間，就系爭土地行使優先承買權而成
    立買賣契約仍存在，業如前述，則被告庚○○去函地政事務
    所，阻止系爭土地之所有權移轉登記，自係保護其正當權益
    ，是原告主張被告就應繼分故為爭執，復去函地政事務所阻
    止地政事務所辦理所有權移轉登記，係故意以背於善良風俗
    之方法加損害於原告云云，即難憑採。從而，原告依其與被
    告丙○○、乙○○、己○○、丁○○、甲○○間之買賣契約
    及民法第184 條第1 項後段，分別請求被告等移轉如聲明第
    1 項所示系爭土地予原告，並請求被告庚○○賠償如聲明第
    2 項所示之391 萬5561元及其利息，為無理由，應予駁回。
    又原告之訴既經駁回，其假執行之聲請，即失所附麗，亦應
    駁回。
七、本件事證已臻明確，兩造其餘攻擊防禦方法及未經本院援用
    之證據，核與判決之結果不生影響，爰不一一論駁，併此敘
    明。
八、據上論結，原告之訴為無理由，依民事訴訟法第385 條第1
    項前段、第78條，判決如主文。
中    華    民    國    99    年    7     月    21    日
                  民事第二庭  法  官  劉逸成
以上正本證明與原本無異。
如對本判決上訴，應於判決送達後20日內向本院提出上訴狀；若
委任律師提起上訴者，應一併繳納上訴審裁判費，否則本院得不
命補正逕行駁回上訴。
中    華    民    國    99    年    7     月    28    日
                              書記官  李宜蓁

司法院資訊處製作；財團法人民間司法改革基金會備份。
